最高法院刑事判決　　　　　　　一○○年度台上字第二八四號
上　訴　人　曹金和
選任辯護人　吳茂榕律師
上　訴　人　孫焰煌
選任辯護人　林國漳律師
上列上訴人等因違反毒品危害防制條例案件，不服台灣高等法院
中華民國九十九年九月二十三日第二審更審判決（九十九年度上
更(二)字第二六九號，起訴案號：台灣宜蘭地方法院檢察署九十五
年度偵字第一四五八號），提起上訴，本院判決如下：
    主  文
原判決撤銷，發回台灣高等法院。
    理  由
本件原判決認定上訴人曹金和、孫焰煌有其事實欄所載之販賣第
一級毒品（海洛因）犯行，因而撤銷第一審該部分之科刑判決，
改判仍論處曹金和、孫焰煌共同連續販賣第一級毒品罪刑，固非
無見。
惟查：(一)、證據之證明力，雖由法官評價，然心證之形成，由來
於經嚴格證明之證據資料之推理作用，通常有賴數個互補性之證
據始足以形成確信心證，單憑一個證據則較難獲得正確之心證。
尤其具有對向性關係之單一證據，如毒品交易之買賣雙方，買方
或為獲邀減刑寬典，不免有作利己損人之不實供述之虞。此種虛
偽危險性較大之被告以外之人所為之陳述，為避免其嫁禍他人，
藉以發見實體之真實，除以具結、交互詰問、對質等方法，以擔
保其真實性外，自仍應認有補強證據以增強其陳述之憑信性，始
足為認定被告犯罪事實之依據。本件原判決認定曹金和有於民國
九十四年八月十日販賣毒品海洛因予孫焰煌二次之犯行；曹金和
、孫焰煌於同年月十八日共同販賣毒品海洛因予陳建中之犯行。
依理由之說明，係以證人孫焰煌、陳建中於警詢之證詞及卷附相
關通訊監察譯文為其論據，說明孫焰煌、陳建中關於洽購毒品事
宜之證詞，與相關通訊監察譯文內容相符可資佐證，自得執為認
定曹金和、孫焰煌犯罪之依據（見原判決第七頁第十二行以下、
第八頁第八行以下、第十三頁第十六行以下）。然曹金和、孫焰
煌已否認販毒，稽之原判決所採憑之通訊監察譯文，其內容縱屬
實情，似僅止於證明曹金和有於所載時間與孫焰煌或陳建中通話
，惟對話內容隱晦不明，或關於曹金和與孫焰煌為差價爭論，就
毒品交易內容隻字未提；或陳建中洽毒，惟曹金和未同意該毒品
交易，並表示已無毒品可為交付，而陳建中亦表示了解等情（見
原判決第七頁第十二行、第十三頁第十六行以下，偵查卷第十五
頁背面、第十六、三十頁），似均無從認定曹金和與孫焰煌，或
曹金和、孫焰煌與陳建中等雙方有已達成該部分毒品交易合意之
情事，原判決復未說明如何得出前揭結論，而具補強證據得獲致
增強上揭證人陳述憑信性之心證理由，原審未進一步究明，並調
查其他必要之證據，單憑上揭證人警詢之證言，即論以曹金和販
賣或與孫焰煌共同販賣第一級毒品之罪，殊嫌速斷，自難昭折服
。本院前次判決發回意旨即已指明，原審猶未注意，致瑕疵仍然
存在。(二)、事實認定與理由說明不相一致，或事實或理由欄內之
記載，前後齟齬，均屬判決所載理由矛盾，其判決當然為違背法
令。依原判決認定之事實，曹金和與孫焰煌基於販賣毒品海洛因
之犯意聯絡，其中陳偉棋於九十四年十月四日六時四十分許使用
「0000000000號」行動電話與曹金和使用之0000
000000號行動電話洽購毒品海洛因，並由孫焰煌交付該毒
品予陳偉棋而完成交易；惟理由內則說明依憑證人陳偉棋關於以
「0000000000號」行動電話與曹金和為毒品交易之證
詞為其部分論據（見原判決第九頁第十六行以下）。則關於陳偉
棋究如何與曹金和聯繫毒品交易，原判決事實之認定與理由之說
明，前後齟齬，難謂無證據上理由矛盾之違法。(三)、有罪判決書
其認定事實所憑之證據，須確實存在，就該卷宗內不難考見者，
始克當之，倘判決書內所記載之證據，與卷內筆錄或證物之內容
不相適合，則其判決之根據，實際上並不存在，自屬採證違法。
原判決認定上訴人二人有所載販賣毒品海洛因各犯行，理由內引
據經警查獲曹金和使用之「0000000000號」行動電話
為其論罪部分依據（見原判決第十五頁(七)）。而曹金和始終否認
曾使用該門號之行動電話，原判決事實欄並未認定警方於九十四
年十一月八日上午十時許，在宜蘭縣礁溪鄉庭園汽車旅館一一五
號房間查獲曹金和時，曾查扣上開門號之行動電話，另卷附扣押
物品清單內亦僅載查扣行動電話五支，其內並未載以扣案行動電
話之門號（見警卷第二三頁），而稽諸扣案行動電話照片，似未
記載有該門號之行動電話扣案（警卷第二五至二八頁）。如俱屬
無訛，該門號之行動電話是否未經查扣，要非無疑。乃原判決未
詳為斟酌調查，逕以上開與卷內資料不盡相符之證據，即為不利
於上訴人二人之認定，有查證未盡及理由欠備之違法。本院前次
發回意旨復已指明，原判決仍未調查釐清，致違法情形依舊存在
。(四)、刑事訴訟法第一百五十九條之二所定得為證據之傳聞例外
，必符合被告以外之人於檢察事務官、司法警察（官）調查中所
為之陳述，與審判中不符，其先前之陳述，具備「可信性之情況
保證」及「必要性」之證據適格要件，始例外承認其先前所為之
陳述，為有證據能力。故事實審法院於被告以外之人於審判中之
陳述，與其先前在審判外調查之陳述有所不符，導致應為相異之
認定時，如仍擬使用該被告以外之人先前審判外之陳述作為判斷
之依據，即須先就該審判外之陳述如何具備傳聞例外證據適格之
要件為必要之調查，並依調查所得，於理由內扼要說明其如何具
體審酌比較、觀察先前之陳述與審判中之陳述外部狀況之異同，
以及先前之陳述究竟有何得以依自由之證明認定係在有其可信為
真實之特別情況下所為，並其主要待證事實之存在或不存在，縱
以其他證據替代，亦無由達到同一目的之心證理由，始為適法。
本件原判決固認證人陳正哲、孫焰煌、陳偉棋、邱裕雅、陳建中
等人於警詢及審判中之陳述不符，然原判決並未就上揭證人先前
警詢之陳述如何得為證據，為必要之調查及與審判中之陳述作具
體之比較說明、審認，即憑空臆測陳正哲等於警詢之證述距案發
日較近，當時記憶自較深刻，可立即反應所知，不致因時隔日久
而遺忘，又較無來自被告同庭之壓力而為虛偽不實之指證，或事
後串謀而故為迴護被告之機會，客觀上具有較可信之特別情況等
旨（見原判決第三、四頁壹二），已嫌抽象，並失所據，復採為
曹金和、孫焰煌部分之判斷依據（見原判決第五頁第十四行以下
、第六頁倒數第一行至第七頁第二行、第十二行以下、第八頁倒
數第一行、第九頁第一行以下、第十一頁第七行以下、第十二頁
倒數第八行以下），尤難謂適法。曹金和、孫焰煌上訴意旨均指
摘原判決不當，非無理由，應認仍有撤銷發回之原因。原判決不
另為無罪諭知部分，基於審判不可分原則，應併予發回。
據上論結，應依刑事訴訟法第三百九十七條、第四百零一條，判
決如主文。              
中    華    民    國  一○○  年    一    月   十三   日
                      最高法院刑事第九庭
                          審判長法官  石  木  欽  
                                法官  洪  佳  濱  
                                法官  韓  金  秀  
                                法官  段  景  榕  
                                法官  周  煙  平  
本件正本證明與原本無異
                                      書  記  官  
中    華    民    國  一○○  年    一    月   十八   日
                                                      Ｅ